臺灣高等法院民事判決　　　　　　　　 100年度上易字第36號
上　訴　人　張宗元
訴訟代理人　徐志明律師
複 代 理人　曾允斌律師
被上訴人　　毛生一
訴訟代理人　陸正康律師
複 代 理人　甘大空律師
上列當事人間損害賠償事件，上訴人對於中華民國99年11月12日
臺灣臺北地方法院99年度訴字第466 號第一審判決提起上訴，本
院於100年3月29日言詞辯論終結，判決如下：
    主  文
上訴駁回。
第二審訴訟費用由上訴人負擔。
    事實及理由
一、上訴人起訴主張：伊為臺北市○○區○○路1段71-73號香檳
    別墅大廈（下稱系爭大廈）之區分所有權人，被上訴人則為
    系爭大廈管理委員會（下稱管委會）之主任委員。被上訴人
    前於民國98年8月3日以98管字第18號名為「致本廈一樓商家
    及騎樓攤商一封信」之書函（下稱系爭書函）分寄系爭大廈
    1 樓商家及騎樓攤商，記載略謂：「四：雄豪及張宗元先破
    壞先前決議：…5：拒交大樓管理費。6：要求將皮包蔡先生
    與成衣蔡先生之攤位交出，供其運用，並以言語恐嚇。管委
    會基於和睦原則百般忍耐，若不順其意，則態度蠻橫，語帶
    威脅，並多次以不是事實指控大樓，造成攤商對大樓誤解。
    張宗元先生之行為，長久以來造成大樓住戶及管委會極度不
    滿。管委會於98年2 月18日委託許朝昇律師發函張秀珠女士
    ，對張完元先生對本大廈不實指控保留法律追訴權，並向大
    安分局備案。五：張宗元先生言語行為暴力：…張宗元先生
    遂態度蠻橫且有暴力傾向直闖本大樓，直赴主任委員住處，
    舉止囂張、大聲咆哮…」等語（下稱系爭記載）。實則伊均
    按時繳交大廈管理費，並無以言語恐嚇被上訴人或任何人，
    令交出任何權利或物品，亦無態度蠻橫或有暴力傾向直闖大
    樓，舉止囂張、大聲咆哮情事。被上訴人系爭記載，詆毀伊
    名譽，散佈予不特定之人，嚴重侵害伊名譽，爰依侵權行為
    之法律關係，訴請被上訴人給付新臺幣（下同）100 萬元，
    及自起訴狀繕本送達被上訴人之翌日起加計5%之利息等語。
    原審為上訴人敗訴之判決，上訴人不服，提起上訴，並聲明
    ：(一)原判決廢棄。(二)上開廢棄部分，被上訴人應給付上訴人
    100 萬元，及自起訴狀繕本送達被上訴人之翌日起至清償日
    止，按年息5%計算之利息。
二、被上訴人則以：依據管委會決議，1 樓商家每月除應繳交修
    繕管理費3萬元外，尚應繳交店面管理費2,800元，上訴人為
    系爭大廈1樓住戶，應依決議如數繳納，詎上訴人自98年1月
    份起至7月份為止，僅繳交每月3萬元之修繕管理費，拒不繳
    交店面管理費，並主張其所繳交之3 萬元已包含店面管理費
    在內，伊於系爭書函記載上訴人未繳納管理費乙節，並無不
    實。伊基於管委會主任委員職責所在，以管委會名義發布系
    爭書函，催告住戶繳交管理費，主觀上並無惡意可言。又上
    訴人於98年5月4日晚上10點多，要求管委會須以公共基金支
    付罰單，伊以時間已晚明日再議為由，拒絕同意，上訴人竟
    要求伊立刻下樓處理，且於未經伊同意下逕行進入伊住所，
    大聲咆哮，此並經臺灣臺北地方法院檢察署（下稱臺北地檢
    署）檢察官以上訴人涉嫌侵入住宅罪名，提起公訴，伊系爭
    記載單純敘述事實經過，並非憑空杜撰。上訴人所為上開行
    為，係屬可受公評之事，伊並無惡意，亦未侵害上訴人名譽
    ，對上訴人未造成任何損害。況伊為系爭大廈管委會主任委
    員，系爭書函係經管委會委員開會決議，授權伊撰寫，再以
    管委會名義對外發布。系爭書函系爭記載均為真實，亦未對
    上訴人之社會評價造成任何貶損，上訴人主張伊侵害其名譽
    ，為無理由等語，資為抗辯。原審為被上訴人勝訴之判決，
    被上訴人對於上訴人之上訴則聲明為：上訴駁回。
三、經查：(一)上訴人為系爭大廈管委會主任委員，於98年8月3日
    寄發系爭書函予系爭大廈1 樓商家及騎樓攤商，系爭書函內
    有系爭記載。(二)上訴人因不滿被上訴人拒絕以系爭大廈公共
    基金，替其招租之攤商繳納違規罰單，於98年5月4日晚上10
    點多，前往被上訴人位於系爭大樓3 樓住處與被上訴人發生
    爭執，被上訴人為此對上訴人提起侵入住宅等告訴，經臺北
    地檢署檢察官以98年度偵字第21474 號提起公訴，經原法院
    刑事庭以98年度易字第2902號判決無罪，臺北地檢署不服，
    提起上訴，復經本院刑事庭以99年度上易字第434 號判決駁
    回上訴確定在案等情，有系爭書函、臺北地檢署98年度偵字
    第21474號起訴書、原法院98年度易字第2902 號、本院99年
    度上易字第434號判決書等影本各1份在卷可稽（見原法院98
    年度審訴字第7143號卷第9 至11頁、第54、55頁、原審卷第
    40至43頁、第46至49頁），並經本院依職權調閱上開刑事案
    卷宗核閱無訛，復為兩造所不爭執（見原法院98年度審訴字
    第7143號卷第74頁），均堪信為真實。
四、上訴人主張被上訴人故意製作、散佈內容不實之系爭記載，
    侵害上訴人名譽，惟為被上訴人所否認，並以前詞置辯，是
    本件首應審究者厥為：被上訴人系爭記載是否已構成不法侵
    害上訴人之名譽而應負侵權行為責任？
  (一)按因故意或過失，不法侵害他人之權利者，負損害賠償責任
    。故意以背於善良風俗之方法，加損害於他人者亦同。違反
    保護他人之法律，致生損害於他人者，負賠償責任。不法侵
    害他人之身體、健康、名譽、自由、信用、隱私、貞操，或
    不法侵害其他人格法益而情節重大者，被害人雖非財產上之
    損害，亦得請求賠償相當之金額，其名譽被侵害者，並得請
    求回復之適當處分，民法第184條、第195條第1 項分別定有
    明文。又名譽有無受損害，應以社會上對個人評價是否貶損
    作為判斷之依據，苟其行為已足使他人在社會上之評價受到
    貶損，不論其為故意或過失，均可構成侵權行為（最高法院
    90年臺上字第646 號判例意旨參照）。又名譽權係指人在社
    會上應與其地位相當之尊敬或評價之利益為內容之權利，各
    人按其地位，有其相當之品格、聲望及信譽，所謂名譽權受
    損，非單依被害人主觀之感情決之，尚應依社會客觀之評價
    而定。
  (二)次按言論自由為人民之基本權利，有個人實現自我、促進民
    主政治、實現多元意見等多重功能，維護言論自由即所以促
    進民主多元社會之正常發展，與個人名譽之可能損失，兩相
    權衡，顯然有較高之價值，國家應給予最大限度之保障，使
    個人名譽為必要之退讓。而權衡個人名譽對言論自由之退讓
    程度時，於自願進入公眾領域之公眾人物，或就涉及公眾事
    務領域之事項，更應為較高程度之退讓。是行為人對於公眾
    人物或所涉公眾事務，以善意發表言論，或對於可受公評之
    事為適當之評論，或行為人雖不能證明言論內容為真實，但
    就其所言為真實之舉證責任，仍應有相當程度之減輕（證明
    強度不必至客觀之真實），且不得完全加諸於行為人。倘依
    行為人所提證據資料，可認有相當理由確信其為真實，或原
    告對於行為人係出於明知不實故意捏造或因重大過失、輕率
    、疏忽而不知其真偽等不利之情節未善盡舉證責任者，均不
    得謂行為人為未盡注意義務而有過失。縱事後證明其言論內
    容與事實不符，亦不能令其負侵權行為之損害賠償責任。
  (三)陳述事實與發表意見不同，事實有能證明真實與否之問題，
    意見則為主觀之價值判斷，無所謂真實與否，在民主多元社
    會各種價值判斷皆應容許，不應有何者正確或何者錯誤而運
    用公權力加以鼓勵或禁制之現象，僅能經由言論之自由市場
    機制，使真理愈辯愈明而達去蕪存菁之效果。對於可受公評
    之事項，縱然用語過於慫動或偏激，仍應儘量予以包容，以
    實現民主社會之價值。須為評論者使用偏激不堪之言詞為意
    見之表達，已達足以貶損他人在社會上之評價，方屬侵害他
    人之名譽權，應負侵權行為之損害賠償責任。
  (四)又意見評論之語詞常屬評價性語詞，本屬主觀，無從以客觀
    事實證明，而在判斷某種評論是否「合理」或「適當」，並
    不是在審查評論或意見的表達是否選擇了適當的字眼或形容
    詞，而是在審查其評論所根據之事實或評論的事實是否已經
    為大眾知曉，或是否在評論的同時一併公開的陳述，其目的
    即是在讓大眾去判斷，表達意見之人對某項事務的評論或意
    見是否持平，表達意見人是否能受到社會大眾的信賴，及其
    意見或評論是否會被社會接受，社會自有評價及選擇。在判
    斷是否為「善意」的評論，其重點係在審查表達意見人是否
    針對與公眾利益有關之事項表達意見或作評論，其動機非以
    毀損被評論人之名譽為唯一之目的，即可認其評論為善意。
  (五)經查：
    1.關於系爭記載指述上訴人未繳交管理費部分：
      稽諸：證人陳維林於99年5月5日原審言詞辯論期日時證稱
      ：「（問：張宗元與毛生一是否曾於98年9月6日下午2 時
      30分，在敦化南路主婦之店進行協議？證人當時是否在場
      ？）是，我在場。」、「（問：協議經過情形如何？）是
      關於大樓管理費的問題有爭議，有住戶居中協調，請委員
      與住戶過來想解決爭議，當天原告（即上訴人）比較晚來
      ，我們是針對管理費的問題，印象中原告有帶一疊資料，
      原告有提到樓上的房子有問題，他說如果他不能做生意，
      他也要和樓上的公司也違規使用，所以當時氣氛就不太好
      ，後來有住戶問他願意負擔的管理費是多少，原告說5,00
      0 元，但是與市價不合，所以協議沒有成功」；證人黃永
      傳亦於同日到庭證稱：伊自93年間起即擔任系爭大廈管委
      會委員迄今，上訴人每個月應繳交之管理費共計為3萬2,8
      00元，惟上訴人僅繳交3 萬元等語（見原審卷第18、19頁
      ）；證人林公世於100年2月21日本院審理時證稱：「（問
      ：證人是如何得知上訴人是拒繳管理費？）我們管委會每
      月會集會一次討論大樓發生的狀況，從財務收入來看知道
      上訴人沒有繳納，本日上訴人庭呈的上證1 收據我沒有看
      過，這張收據是繳給財務委員不是交給我。」、「（問：
      你是否知道從98年月開始，上訴人每月應該繳交的租金管
      理費合計該繳多少？）是3萬2,800元。」、「（問：上證
      1繳納的金額是否有繳足？）合計只有3萬元，沒有繳足。
      」等語（見本院卷第50、51頁）。而上訴人則否認其每個
      月應繳納之管理費為3萬2,800元，主張其僅須繳納3 萬元
      ，並提出收據4 張為證（見本院卷第55、56頁）。姑不論
      上訴人每月應繳納之管理費究為若干，惟兩造對於上訴人
      每月應繳納之管理費金額確有不同認定致發生爭執之事實
      應堪認定。住戶每月定期繳足管理費，攸關系爭大廈管理
      費之收支及運用，屬於系爭大廈之公共事務，與全體住戶
      之共同利益休戚相關，應屬可受公評之事項。被上訴人因
      主觀上認上訴人未繳足管理費，故於系爭書函記載上訴人
      拒繳管理費之事，其動機尚難認係以毀損上訴人名譽為唯
      一目的，應認不具真實之惡意。
    2.關於系爭書函記載上訴人要求皮包蔡先生及成衣蔡先生交
      出攤位，並以言語恐嚇部分：
      被上訴人辯稱上訴人曾在其面前要求其將皮包蔡先生與成
      衣蔡先生之攤位交出，供其運用，並以言語恐嚇等語，業
      經證人陳維林於臺北地檢署偵查中具結證稱：其從被上訴
      人處得知上訴人想將1 樓「皮包蔡先生」之攤位包下來，
      「皮包蔡先生」也不否認確有此事，其父親陳泰導曾擔任
      過系爭大樓主任委員，其曾聽父親說過上訴人是1 樓攤商
      當中最難處理、態度比較兇的1 戶，故管委會就上述情形
      加以討論後，同意系爭書函內容，並由被上訴人做成書面
      ，原本1 樓之攤商是上訴人及管委會在處理，後來介入第
      三人自稱「宏哥」，其說可以代表上訴人等語；證人即系
      爭大樓管委會委員黃永傳亦結證稱：被上訴人亦曾打電話
      向其表示1 樓好像有黑道在走動，另外其知道上訴人想管
      理皮包蔡跟成衣蔡的攤位這件事，可是已經不記得是上訴
      人跟其講還是被上訴人跟其講的，但是管委會有討論這件
      事，結論是不可能讓上訴人管等語；證人即「皮包蔡先生
      」之蔡行德亦結證稱：其在系爭大廈1 樓騎樓賣皮包賣了
      20幾年，於93年間及98年1、2月間，被上訴人曾向其說過
      上訴人要求其將攤位讓出，被上訴人只是跟其講有這件事
      ，但並未幫上訴人將其趕走等語，有臺北地檢署98年度偵
      續字第936號、99年度偵續一字第222號不起訴處分書可稽
      （見原審卷第67、68頁、本院卷第37至42頁）。足徵被上
      訴人為系爭記載，並非全然無據。依上述證人證詞，可知
      系爭書函記載上訴人要求皮包蔡先生及成衣蔡先生交出攤
      位，並以言語恐嚇乙事，係經系爭大廈管委會討論後作成
      之結論，而由被上訴人據以作成系爭書函，並非被上訴人
      憑空杜撰，而上訴人是否得取得1 樓攤商之經營權，與系
      爭大廈全體住戶之公共利益有關之事務，被上訴人以系爭
      書函記載上開內容予以發表，以供系爭大樓全體住戶了解
      始末，並明白系爭大廈管委會處理公共事務時面對之各項
      問題，其意見之表達及評論，雖使用言詞恐嚇之誇大語詞
      ，但其動機尚難認係以毀損上訴人名譽為唯一目的，應認
      不具真實之惡意。
    3.關於被上訴人指摘上訴人態度蠻橫、直闖大樓及被上訴人
      住處、舉止囂張部分：
      上訴人因不滿被上訴人拒絕以系爭大廈之公共基金，替其
      招租之攤商繳納違規罰單，確曾於98年5月4日晚上10點多
      ，前往被上訴人位於系爭大廈3 樓住處與被上訴人發生爭
      執，被上訴人為此並對上訴人提起侵入住宅等告訴，經臺
      北地檢署檢察官以98年度偵字第21 474號提起公訴，事後
      經原法院以98年度易字第2902號及本院以99年度上易字第
      434 號判決無罪確定，為兩造所不爭執。惟系爭書函係於
      98年8月3日所製作，斯時上訴人尚未經法院判決無罪，且
      上開刑事判決理由認上訴人係為質問被上訴人罰單事情，
      並非無故，其主觀上無侵入住宅之犯意，故判決上訴人無
      罪，惟上開刑事判決並認定上訴人確有於98年5月4日晚上
      10點多，以腳跨入被上訴人門檻，與被上訴人發生爭執之
      事實，是被上訴人指稱上訴人態度蠻橫、直闖被上訴人處
      所，實屬被上訴人主觀上認確有其事，且對上訴人提出告
      訴保障權利，並非虛偽之陳述，尚難僅因嗣後上訴人經法
      院判決無罪確定，即謂系爭書函該記載為不實，上訴人將
      其親身經歷作成系爭書函，記載其自身感受，雖使用誇大
      語詞，其動機亦難認係以毀損上訴人名譽為唯一目的，亦
      應認不具真實之惡意。
    4.綜此，被上訴人因身為系爭大廈管委會主任委員，認為上
      訴人未繳足管理費；要求皮包蔡先生及成衣蔡先生交出攤
      位，以言語恐嚇；態度蠻橫、直闖大樓及被上訴人住處、
      舉止囂張而於提出之系爭書函為系爭記載，使全體住戶了
      解管委會所面臨之各項問題，自屬對於可受公評之事項所
      為之意見表達及評論，且其非以毀損上訴人名譽為唯一之
      目的，縱其所採用之語詞較誇大，仍應認其評論為不具真
      實惡意，且依上訴人提出之證據，難謂被上訴人有何不法
      侵害上訴人權利之情事，是難認被上訴人應負侵權行為損
      害賠償責任。
五、綜上所述，上訴人依侵權行為法則，請求被上訴人給付上訴
    人100 萬元，及自起訴狀繕本送達被上訴人之翌日起至清償
    日止，按年息5%計算之利息，為無理由，不應准許。從而，
    原審為上訴人敗訴之判決，並駁回其假執行之聲請，於法均
    無違誤。上訴意旨指摘原判決不當，求予廢棄改判，為無理
    由，應予駁回。
六、兩造其餘之攻擊或防禦方法及未經援用之證據，經本院斟酌
    後，認為均不足以影響本判決之結果，自無逐一詳予論駁之
    必要，併此敘明。
七、據上論結，本件上訴為無理由，依民事訴訟法第449條第1項
    、第78條，判決如主文。
中    華    民    國   100    年    4     月    29    日
                    民事第四庭
                        審判長法  官 張劍男
                              法  官 翁昭蓉
                              法  官 陳靜芬
正本係照原本作成。
不得上訴。
中    華    民    國   100    年    5     月    3     日
                              書記官 應瑞霞